臺灣高等法院民事判決　　　　　　　　 93年度重上字第427號
上　訴　人　台北市立南港高級工業職業學校
法定代理人　陳清誥
訴訟代理人　張世興律師
複 代 理人　游雅鈴律師
被 上 訴人　榮金營造工程股份有限公司
法定代理人　侯憲航
訴訟代理人　林麗珍律師
　　　　　　林彥志律師
上列當事人間撤銷仲裁判斷事件，上訴人對於中華民國九十三年
七月二十三日台灣台北地方法院九十三年度仲訴字第八號第一審
判決提起上訴，經本院於九十四年三月二日言詞辯論終結，判決
如下：
    主  文
上訴駁回。
第二審訴訟費用由上訴人負擔。
    事實及理由
一、上訴人起訴主張：兩造於八十七年六月三十日就上訴人之「
    圖書館資訊大樓新建工程（下稱系爭工程）」簽定工程合約
    （下稱系爭合約），約定工程施作期間自九十年九月十七日
    起至同年月十九日止，嗣因納莉颱風來襲造成災害，上訴人
    屢經催告被上訴人修復因風災受損部分，被上訴人均置之不
    理，並以九十年十一月七日榮字第三三八五號函要求上訴人
    同意以仲裁方式釐清並解決系爭工程因納莉颱風造成災害之
    責任歸屬、如上訴人同意以仲裁解決，被上訴人始願進場清
    理及修復受災部分設施，經上訴人報請台北市政府教育局後
    即同意仲裁，兩造遂就納莉颱風造成災害之受損項目、數量
    及金額，經實地清點，製作納莉颱風災害損失費用表，總金
    額列為新臺幣（下同）五百八十七萬零三百八十一元。詎被
    上訴人竟遲至一年後始就上訴人未同意仲裁事項亦一併提起
    仲裁，雖上訴人嗣後於仲裁程序中主張僅就納莉颱風造成災
    損清理及修復費用部分同意仲裁，拒絕同意其他事項交付仲
    裁，然中華民國仲裁協會九十二年仲聲愛字第○○六號仲裁
    判斷（下稱系爭仲裁判斷）竟以系爭合約書第二十九條之約
    定即屬兩造間仲裁條款為由，連同非與納莉颱風相關事項一
    併仲裁，判斷上訴人應給付被上訴人之金額為共計一千二百
    三十二萬二千七百九十八元，惟其中有關納莉颱風造成災損
    清理及修復費用部分為五百三十九萬八千一百五十元，其餘
    六百九十二萬四千六百四十八元之判斷，顯已逾仲裁協議之
    範圍，構成仲裁法第四十條第一項第一款及同法第三十八條
    第一款規定之撤銷仲裁判斷之事由等情。爰依仲裁法第四十
    條第一項第一款求為：系爭仲裁判斷主文第一項逾五百三十
    九萬八千一百五十元部分、第二項及該二部分之仲裁費用之
    判斷應予撤銷之判決。（原審為上訴人敗訴之判決，上訴人
    聲明不服）並上訴聲明：(一)原判決廢棄。(二)系爭仲裁判斷主
    文第一項逾五百三十九萬八千一百五十元部分、第二項及該
    二部分之仲裁費用之判斷應予撤銷。
二、被上訴人則以：系爭合約第二十九條約定即係兩造合意仲裁
    之仲裁條款，而系爭工程所生爭議均於仲裁合意範圍內。況
    由上訴人於九十一年一月三日同意系爭工程爭議交付仲裁之
    函可知，上訴人亦自承系爭合約第二十九條係兩造之仲裁條
    款有關工程所生之爭議，上訴人均同意交付仲裁解決。又，
    被上訴人於系爭仲裁判斷所為有關工程項目之報酬、延展工
    期、遲延驗收損失及納莉颱風造成損害之費用等之請求，其
    中有關數量不足、漏項、變更追加等事項於颱風造成損害前
    已存在，且均因系爭合約所生爭議，而互有關聯性，是前開
    工程爭議亦係系爭仲裁之標的，故系爭仲裁判斷並無仲裁法
    第四十條第一項第一款規定逾越仲裁協議範圍之情事等語，
    資為抗辯。並答辯聲明：上訴駁回。
三、經查，本件兩造均不否認雙方曾於八十七年六月間就上訴人
    之「圖書館資訊大樓新建工程（建築工程）」簽定工程合約
    ，約定工程施作期間自九十年九月十七日起至同年月十九日
    止，嗣因納莉颱風來襲造成災害，雙方為災害責任歸屬，及
    材料數量漏未計價、變更追加設計、延展工期增加費用等事
    項存有爭議一節均不爭執，此部分事實有上開合約書及雙方
    往來文件影本在卷可稽，應堪認定無誤。本件兩造就相關爭
    議事項曾交付中華民國仲裁協會仲裁，並經該會作成仲裁判
    斷，認為上訴人應給付被上訴人一千一百零八萬五千一百十
    二元及其中九百七十四萬一千三百六十一元自九十二年一月
    三十日依法定利率計算之利息，此部分事實亦有中華民國仲
    裁協會九十二年仲聲愛字第○○六號判斷書影本附卷可考（
    參原證八），堪認屬實。本件兩造爭點：(一)系爭工程合約第
    二十九條之約定是否為仲裁約定；(二)系爭仲裁判斷是否逾越
    兩造仲裁協議之範圍。茲分述之。
四、系爭工程合約第二十九條之約定是否為仲裁約定：
  (一)系爭合約第二十九條記載：「合約加入：本工程合約遇有爭
    議時，廠商除得依法律規定提起訴訟或依契約約定提付仲（
    合約誤書為『件』）裁外，並得依『行政院公共工程委員會
    處理公共工程爭議暫行作業要點』規定申請調處。」（見原
    審卷第二四頁），上訴人主張該條所謂「依契約約定」提付
    仲裁者，係指系爭合約以外，由兩造另訂合約書，始可交付
    仲裁，惟為被上訴人所否認，並辯稱所謂契約者，即本件系
    爭合約，無須另訂同意交付仲裁契約等語。
  (二)查台北市政府教育局八十六年二月十三日北市教三字第8620
    659400號函，主旨略謂：「行政院公共工程委員會處理公共
    工程爭議暫行作業要點第三十八條規定，於市府營繕工程統
    一投標須知修正前，請自行於補充投標須知中註明並將該要
    點列入合約附件之一」，上訴人收受該函後由承辦系爭工程
    技佐蔡銳群在擬辦欄填寫「擬：依照辦理。」後交由上訴人
    原庶務組長許秀琴填寫「．．請於投標補充須知及合約各加
    入一條，如附件所註。」並影印該要點最後一頁，打勾標出
    第三十八條，並於其旁空白處，以手寫方式註記「投標補充
    須知加入：本工程招標遇有爭議時，廠商得依『行政院公共
    工程委員會處理公共工程爭議暫行作業要點』規定提起爭議
    處理。合約加入：本工程合約遇有爭議時，廠商除得依法律
    規定提起訴訟或依契約約定提付仲裁外，並得依『行政院公
    共工程委員會處理公共工程爭議暫行作業要點』規定申請調
    處。」作為前開教育局函文之附件，簽呈校長核准後辦理，
    此有台北市政府教育局函及附件可稽（見本院卷第一二八、
    一二九頁），證人許秀琴證稱：「上證十六（本院卷一二八
    頁）上是我簽的沒錯，我的加簽是提醒承辦人員要在合約須
    知上加入「行政院公共工程委員會處理公共工程爭議暫行作
    業要點」第三十八條的內容，我是依教育局來文而加註爭議
    要點的第三八條的內容而已，我不清楚第三十八條的含意。
    」等語；證人蔡銳群亦證稱：「系爭合約是制式合約條文，
    也是教育局頒訂的制式合約，若工程有增加或減少都由教育
    局發文到學校，我們再依照辦理的，合約第二九條就依上證
    十六號教育局函加上的，當時是我擬辦的，之後由許秀琴組
    長加簽註其上，我是遵照許秀琴組長的指示加填上去的，第
    三十八條「‧‧依契約約定提付仲裁‧‧」係何含意，我不
    清楚。」等語（見本院卷第一三三至一三五頁）。故系爭合
    約第二十九條係上訴人依台北市政府教育局函所指示之行政
    院公共工程委員會處理公共工程爭議暫行作業要點第三十八
    條規定而加入系爭合約，則系爭合約第二十九條所規定之提
    付仲裁，是否應再另訂契約，即應依行政院公共工程委員會
    處理公共工程爭議暫行作業要點第三十八條規定而定。
  (三)行政院公共工程委員會處理公共工程爭議暫行作業要點（下
    稱暫行作業要點）第三十八條規定：「各機關辦理公共工程
    招標時，應於招標文件中規定廠商得依本要點規定提起爭議
    處理，並應於契約文件中規定廠商除得依法律規定提起訴訟
    或依『契約』約定提付仲裁外，並得依『行政院公共工程委
    員會處理公共工程爭議暫行作業要點』規定申請調處。」其
    規定「應於『契約』文件中規定」及「依『契約』約定提付
    仲裁」，前後相互對應，其所謂契約應指同一契約而言，換
    言之，依該條規定，在公共工程契約中即應規定廠商得依該
    工程契約約定提付仲裁，而非於該工程合約外，另為仲裁之
    約定。再觀之暫行作業要點第三十八條規定：「．．．廠商
    除得．．．或．．．並得．．．」足證解決爭議之方式之選
    擇權在於廠商，定作人既賦予廠商選擇權，即屬概括同意契
    約所定之所有解決爭議之方式。蓋如廠商選擇將爭議提付仲
    裁後，尚須再與定作人簽訂「同意交付仲裁契約」，倘定作
    人不願同意，不啻剝奪廠商此一選擇權？故暫行作業要點第
    三十八條規定之依『契約』約定提付仲裁，係指工程契約約
    定提付仲裁，而非於該工程合約外，另為仲裁之約定，應堪
    以認定。而系爭合約第二十九條既係依暫行作業要點第三十
    八條規定所增列，自應作相同之解釋，故上訴人主張系爭合
    約第二十九條之約定並非同意交付仲裁條款之約定，兩造應
    再另行約定同意提付仲裁契約云云，顯非事實，亦非兩造訂
    約當時之原意，自非可採。
五、系爭仲裁判斷是否逾越兩造仲裁協議之範圍：
  (一)系爭合約第二十九條約定：「本工程合約遇有爭議時，廠商
    除得依法律規定提起訴訟或依契約約定提付仲裁外，並得依
    『行政院公共工程委員會處理公共工程爭議暫行作業要點』
    規定申請調處。」即系爭合約如遇有爭議時，兩造得選擇「
    提起訴訟」或「提付仲裁」或「申請調處」任一方式來解決
    爭議。該條並未明確列出何種爭議屬於該條適用範圍，何種
    爭議排除在外，故凡屬於系爭合約所生之爭議，均應得適用
    該約定，不限於某一特定種類爭議，應堪以認定。
  (二)查，被上訴人聲請仲裁之標的為有關系爭工程項目之報酬、
    展延工期、遲延驗收損失及納莉颱風所造成之損害等，均屬
    系爭合約第二十九條所約定之「本工程合約之爭議」，被上
    訴人就納莉颱風所造成之損害以外之爭議併付仲裁，並無逾
    越系爭合約第二十九條所約定之仲裁協議之範圍，系爭仲裁
    判斷依被上訴人之聲請而為判斷，自無逾兩造仲裁協議範圍
    之情形。
  (三)上訴人主張兩造間之仲裁合意並不包括納莉颱風所造成之損
    害以外之爭議云云。惟查被上訴人於九十年八月三十日即就
    系爭工程驗收遲延乙事，函請上訴人同意交付仲裁處理，上
    訴人則於同年九月二十八日函復「程序上應先提請市府履約
    爭議調解，若貴公司仍認須交付仲裁，請依上述程序辦理。
    」此有被上訴人榮字第三二九五號函、上訴人北市港誥總字
    第五六三號函可稽（見本院卷第一○八、一○九頁），足證
    兩造就系爭工程有關驗收遲延、實做數量增減、變更設計等
    之爭議，於納莉風災發生前即已存在，上訴人亦同意於提請
    市府履約爭議調解後，交付仲裁。雖上訴人九十一年十一月
    七日榮字第三三八五號函主旨僅就納莉颱風造成災害之責任
    歸屬請上訴人同意以仲裁方式解決（見原審卷第二六頁），
    惟查該函說明欄另記載「正驗當日，台北市政府教育局監驗
    人員認為相關手續有欠完備而不予驗收…」、「由於貴校遲
    延驗收，致使工程遭受嚴重損害，其一切損失之責應由貴校
    承擔，…為釐清責任歸屬以及解決本項紛爭，仍建請同意交
    付仲裁。」等語，故前開函文並非僅在說明有關納莉颱風造
    成損害之費用求償，而係建議上訴人將系爭工程爭議連同納
    莉颱風所造成災損問題一併以仲裁方式解決。此觀之台北市
    教育局九十年十一月十九日北市教八字第九○二八四○七二
    ○○號致上訴人函說明欄二記載「旨揭工程前有履約爭議合
    約兩造未達成協議，復遭遇納莉颱風災害，承商建請以仲裁
    方式併案處理」等語（見本院卷第一二三頁）即明。足證斯
    時上訴人及台北市政府教育局均知悉兩造間爭議事項不僅係
    納莉颱風災害損失部分，還有履約爭議部分須併案處理。而
    嗣後上訴人九十年十一月二十九日北市港誥總字第二八九二
    號函略以：「主旨：有關本校圖書資訊大樓新建工程與承商
    榮金營造公司爭議部分請鈞局同意交付仲裁。說明：一、依
    榮金公司九十年十一月七日榮字第三三八五號函辦理。」（
    見原審卷第二八頁）。台北市政府教育局於九十年十二月二
    十六日以北市教八字第○九○二九○五○五○○號函覆上訴
    人表示：「有關系爭工程與被上人爭議部分，既經多次協調
    仍有爭議，．．．上訴人擬工程合約第二十九條提付仲裁，
    本局同意備查。」其函文中既未明示以納莉颱風損失之爭議
    部分為仲裁範圍，而系爭合約第二十九條所適用之範圍亦不
    以納莉颱風損失之爭議為限，故上訴人及台北市政府教育局
    所同意提付仲裁之範圍應指兩造就系爭工程有爭議之部分，
    而非限於納莉颱風損失部分。
  (四)證人邱振興雖證稱：「上訴人九十年十一月二十九日北市港
    誥總字第二八九二號函說明欄第四項只就納莉颱風所造成的
    損害部分要交付仲裁的。」等語（見本院卷第六四頁）惟查
    該函如僅就納莉颱風損害部分而為，何以在主旨欄內未加以
    明示？又，該函說明欄第六項記載「為使圖資大樓順利驗收
    ，．．．擬請鈞局同意交付仲裁。」等語（見原審卷第二九
    頁），而兩造之前即有系爭工程驗收遲延之爭議，如未併案
    處理，如何順利驗收？況如前述，上訴人於九十年九月二十
    八日即就系爭工程有關驗收遲延、實做數量增減、變更設計
    等之爭議，同意於提請市府履約爭議調解後，交付仲裁，而
    台北市政府教育局於九十年十二月二十六日以北市教八字第
    ○九○二九○五○五○○號函表示：「有關系爭工程與被上
    人爭議部分，既經多次協調仍有爭議，．．．上訴人擬工程
    合約第二十九條提付仲裁，本局同意備查。」益加可證履約
    爭議調解不成，上訴人及台北市政府教育局均同意提付仲裁
    。證人邱振興事後就上訴人九十年十一月二十九日北市港誥
    總字第二八九二號函所為之解釋，既與上訴人九十年九月二
    十八日之函內容有違，其證言自無可採。
  (五)上訴人依台北市政府教育局於九十年十二月二十六日以北市
    教八字第○九○二九○五○五○○號函，於九十一年一月三
    日發函被上訴人表示有關圖書資訊大樓新建工程與被上訴人
    爭議部分，經其向台北市政府教育局函請同意交付仲裁後，
    業經教育局同意備查，是要求被上訴人儘速進場清理及修復
    受災部分設施（見原審卷第一二八頁），上訴人於此一函文
    內亦未曾表示所謂同意交付仲裁之範圍僅限於納莉風災所造
    成之損失部分，是上訴人主張其僅同意就納莉颱風造成之損
    失部分爭議提付仲裁云云，顯無依據。雖嗣後中華民國仲裁
    協會於仲裁程序進行中，上訴人曾表示仲裁範圍應僅限於納
    莉風災部分，惟基於爭議一次解決原則，系爭工程所生之其
    他爭議事項，亦應得由仲裁協會一併判斷。蓋依據系爭合約
    第二十九條約定，被上訴人有權選擇以提付仲裁方式解決爭
    議，而本件兩造間除納莉風災部分之爭議外，確實尚有其他
    爭議，此為上訴人所不否認，被上訴人要求不僅納莉風災部
    分之爭議應提付仲裁，所有爭議亦應一併提付仲裁，自無違
    反系爭合約第二十九條之約定。上訴人強制限定仲裁範圍僅
    能限於納莉風災部分，不啻剝奪被上訴人之選擇權，顯與系
    爭合約第二十九條之約定不符，故上訴人主張兩造間之仲裁
    合意並不包括納莉颱風所造成之損害以外之爭議云云，並無
    可採。
六、綜上所述，系爭合約第二十九條之約定為仲裁約定；被上訴
    人該約定選擇以提付仲裁方式解決兩造間所有爭議，並無違
    反契約或法令之情事，系爭仲裁判斷依被上訴人之聲請就納
    莉颱風所造成之損害以外之有關系爭工程合約之爭議判斷，
    並無逾越兩造仲裁協議之範圍，上訴人主張系爭仲裁判斷有
    仲裁法第三十八條第一款規定之情形，並無可採。從而上訴
    人依仲裁法第四十條第一項第一款規定請求撤銷系爭仲裁判
    斷，為無理由，應予駁回。原審為上訴人敗訴之判決，並無
    違誤。上訴意旨指摘原判決不當，求予廢棄改判，為無理由
    ，應予駁回。
七、本件判決之基礎已臻明確，兩造其餘攻擊防禦方法及主張舉
    證，於判決結果不生影響，無一一審究之必要，附此敘明。
八、據上論結，本件上訴為無理由，爰判決如主文。
中　　華　　民　　國　　94　　年　　3 　　月　　16　　日
                  民事第十三庭審判長法　官  張宗權
　　　　　　　　　　      　　　　　法　官  陳永昌
　　　　　　　　　　      　　　　　法　官  蕭艿菁
正本係照原本作成。
如不服本判決，應於收受送達後二十日內向本院提出上訴書狀，
其未表明上訴理由者，應於提出上訴後二十日內向本院補提理由
書狀（均須按他造當事人之人數附繕本）上訴時應提出委任律師
或具有律師資格之人之委任狀；委任有律師資格者，另應附具律
師資格證書及釋明委任人與受任人有民事訴訟法第四百六十六條
之一第一項但書或第二項（詳附註）所定關係之釋明文書影本。
中　　華　　民　　國　　94　　年　　3 　　月　　16　　日
　　　　　　　　　　　　　　　　　　書記官  尤峰惠
附註：
民事訴訟法第四百六十六條之一（第一項、第二項）：
對於第二審判決上訴，上訴人應委任律師為訴訟代理人。但上訴
人或其他法定代理人具有律師資格者，不在此限。
上訴人之配偶、三親等內之血親、二親等內之姻親，或上訴人為
法人、中央或地方機關時，其所屬專任人員具有律師資格並經法
院認為適當者，亦得為第三審訴訟代理人。
